【裁判字號】    88,上,214
【裁判日期】    891230
【裁判案由】    確認通行權存在
【裁判全文】
臺灣高等法院臺南分院民事判決  八十八年度上字第二一四號   Ｋ
      上  訴  人  雲林縣西螺鎮農會
      法定代理人  戊  ○  ○
      訴訟代理人  庚  ○  ○
                  丁  ○  ○
                  己  ○  ○
                  簡  承  佑  律師
                  張  智  學  律師
      複  代理人  陳  淑  香  .
                  李  建  忠  律師
                  林  重  仁  律師
      被  上訴人  甲  ○  ○  .
                  乙  ○  ○  .
      訴訟代理人  丙  ○  ○  .
                  辛  ○  ○  .
右當事人間請求確認通行權存在事件，上訴人對於中華民國八十八年四月二十日臺灣
雲林地方法院第一審判決（八十七年訴字第三０六號）提起上訴，本院判決如左：
      主      文
上訴駁回。
第二審訴訟費用由上訴人負擔。
      事      實
甲、上訴人方面：
  一聲明：求為判決：
    (一)原判決不利於上訴人之部分廢棄。
    (二)右廢棄部分，被上訴人甲○○、乙○○應再將座落雲林縣西螺鎮○○段六０六
      號建面積一一三．六五平方公尺（即原審判決附圖乙案Ｇ部分扣除甲案Ａ部分
      面積。亦即甲案之Ｂ部分一０五‧０八平方公尺及Ｃ部分八‧五七平方公尺）
      及同段六０六之一建面積一０‧０一平方公尺（即原審判決附圖乙案Ｉ部分扣
      除甲案Ｄ部分面積）土地之地上物拆除，容忍上訴人通行。
    (三)第一、二審之訴訟費用均由被上訴人負擔。
    (四)本判決上訴人願供擔保，請准宣告假執行。
  二陳述：除與原判決記載相同者，予以引用外，補稱：
    (一)緣坐落雲林縣西螺鎮○○段五九七號、五九八號、五九九號、六００號、六０
      一號、六０二號、六０三號、六０四號八筆土地，原為被上訴人甲○○、乙○
      ○所有，被上訴人甲○○、乙○○並與訴外人李銘宜、李張娟共同出資於上開
      土地興建門牌號碼雲林縣西螺鎮○○里○○路五六之十五、五六之十六、五六
      之九、五六之十、五六之十一、五六之十二、五六之十三、五六之十四號八棟
      建築物，被上訴人甲○○、乙○○於申請系爭房屋建築執照時，即委託建築師
      設計規劃讓上開房屋所有人得通行被上訴人甲○○、乙○○所有坐落雲林縣西
      螺鎮○○段六０六地號如原審判決附圖乙案編號Ｇ部分所示０．０二二０六四
      公頃土地及被上訴人甲○○、乙○○所有坐落雲林縣社西段六０六之一地號如
      原審判決附圖乙案編號Ｉ部分所示面積０．００一四七０公頃土地，嗣上訴人
      經由臺灣雲林地方法院民事執行處以拍賣程序取得上開土地及房屋之所有權，
      詎被上訴人竟在前開建築設計圖所規劃之道路土地上種植農作物阻止上訴人通
      行，致上訴人所購得之系爭土地因與公路無適宜之聯絡而成袋地。
    (二)原審雖以道路交通規則第三十八條第一項第一款規定，汽車全寬不得超過二．
      五公尺，是於被上訴人甲○○、乙○○所有之六０六、六０六之一地號土地上
      劃設寬度三公尺之道路即足供一般車輛通行，無上訴人所主張劃設寬度約六公
      尺之道路之必要云云等語。惟查：現今天災人禍頻繁，為達公共安全之維護，
      通行道路之規劃不能僅考慮小自用車之通行，消防車之車身寬度較二‧五公尺
      寬，設若發生火災等之不幸事件，消防車等大車輛即無法通過寬度僅二．五公
      尺之道路，是上訴人請求在被上訴人甲○○、乙○○所有之六０六、六０六之
      一土地上規劃一條寬約六公尺之道路，亦屬必要。
    (三)再者，私設通路之寬度基地應與建築線相連接，基地內以私設通路為進出道路
      之建築物總樓地板面積合計在一、０００平方公尺以上者，通路寬度為六公尺
      ，臺灣省建築管理規則第二條第四款定有明文。查本件系爭房屋於被上訴人甲
      ○○、乙○○向雲林縣政府申請建築執照時，即委託設計師規劃讓系爭房屋所
      有人得通行被上訴人甲○○、乙○○所有坐落雲林縣西螺鎮○○段六０六地號
      如上附圖編號Ｇ部分所示０．０二二０六四公頃土地及被上訴人甲○○、乙○
      ○所有坐落雲林縣社西段六０六之一地號如上附圖編號Ｉ部分所示面積０．０
      ０一四七０公頃土地，已如前述，是以，若如被上訴人所述，未將前揭土地供
      房屋所有人通行之用，則原本合於前揭建築法規所建築之房屋，勢必因無六公
      尺寬之通路可供通行，而變為不合建築法規之建築物。
    (四)據上足見，被上訴人甲○○、乙○○應將其所有同段六０六號，面積０．０二
      二０六四公頃及同段六０六之一號，面積０．００一四七０公頃土地地上物拆
      除，容忍上訴人通行，惟原審竟僅判命被上訴人甲○○、乙○○將其所有六０
      六號面積一０六．九九平方公尺土地及六０六之一號，面積四．六九平公尺土
      地之地物除去，並容忍上訴人通行，而駁回上訴人其餘之訴，顯有未洽。
  三證據：除援用第一審所提證據外，另提照片、土地登記簿謄本、房地產委託銷售
    契約書、西螺鎮調解委員會通知、當選證明書、上訴人就本案舉開協調會記錄、
    上訴人第十三屆第二十一次理事會議案等影本為證，並請求勘驗現場。
乙、被上訴人方面：
  一聲明：求為判決：
    (一)上訴駁回。
    (二)訴訟費用由上訴人負擔。
  二陳述：除與原判決記載相同者，予以引用外，補稱：
    原判決尚屬合理，且巷道出口僅二公尺、消防車同樣不能進入，上訴人要通行不
    能侵犯別人土地所有權，且該防火巷道，只有消防車不能通行，其他車輛均可通
    行，上訴人要求六米巷道，實在沒有道理。
  三證據：援用第一審所提證據。
丙、本院依聲請勘驗現場，並囑託該管地政機關複丈測量。
      理      由
一、本件上訴人於上訴本院後，被上訴人李和清、乙○○所有座落雲林縣西螺鎮○○
    段六０六號及六０六之一號建地經由法院查封拍賣，由第三人洪慶堂、李通二人
    承買，本院於知悉訴訟標的移轉後，即通知第三人洪慶堂、李通二人，洪慶堂已
    到庭表示不願承當訴訟，李通也迄未聲請承當訴訟，惟依民事訴訟法第二百五十
    四條第一項前段規定，為訴訟標的之法律關係，雖移轉於第三人，於訴訟無影響
    ，故本件仍以李和清、李何德為被上訴人，合先敘明。
二、本件上訴人起訴主張：座落雲林縣西螺鎮○○段五九七、五九八、五九九、六０
    ０、六０一、六０二、六０三、六０四號土地及該地上ＲＣ三層樓房住宅為伊所
    有，因系爭房地與公路無適當之聯絡，須通行被上訴人所有座落同段六０六號建
    地面積０．０一一三六五公頃 (即同上附圖甲案B及C部分之面積）及六０六之一
    號建地面積０．００一００一公頃土地（即同上附圖乙案Ｉ部分扣除甲案Ｄ部分
    之面積即甲案Ｆ部分與Ｆ之一部分。以下均稱系爭土地），別無其他土地可供通
    行，且系爭土地曾為被上訴人於興建系爭房屋時設計為通行道路，現遭被上訴人
    於地上種植農作物拒絕上訴人通行，為此爰依民法第七百八十十七條袋地之法律
    關係，訴請被上訴人將系爭土地地上物剷除，容忍上訴人通行等語。被上訴人則
    以：上訴人所有之房地非袋地，有防火巷及鄰地巷道可供通行，上訴人要通行不
    能侵犯別人土地之所有權等語資為抗辯。
    本件上訴人於原審主張應採附圖乙案為通行之範圍即六０六地號上Ｇ部分、六０
    六之一地號上Ｉ部分及六０五地號上Ｋ部分、六０五之一地號上Ｌ部分，但原審
    採用附圖甲案僅准六０六地號上Ａ部分及六０六之一地號上Ｄ部分而駁回六０六
    地號上Ｂ及Ｃ部分、六０六之一地號上Ｆ部分與Ｆ之一部分及六０五地號、六０
    一之一地號全部之請求。上訴人就其敗訴部分上訴後，因向被上訴人李彩銀購買
    六０五地號、六０五之一地號全部土地而撤回此部分之上訴，被上訴人甲○○、
    乙○○就其敗訴部分則未上訴，該部分已告確定。是本件審理範圍，僅限於附圖
    甲案六０六地號上Ｂ及Ｃ部分、六０六之一地號上Ｆ部分與Ｆ之一部分，並此敘
    明。
三、按「土地因與公路無適宜之聯絡，致不能為通常使用者，土地所有人得通行周圍
    地以至公路。但對於通行地因此所受之損害，應支付償金。前項情形，有通行權
    人，應於通行必要之範圍內，擇其周圍地損害最少之處所及方法為之。」民法第
    七百八十七條訂有明文。而所謂土地與公路無適宜之聯絡，致不能為通常之使用
    ，其情形不以土地絕對不通公路為限，即土地雖非絕對不通公路，因其通行困難
    以致不能為通常之使用時，亦應許其通行周圍地以至公路。最高法院五十三年台
    上字第二九九六號著有判例。經查：
   （一）、系爭六０六地號上Ｂ部分及六０六之一地號上Ｆ之一部分：
        1.上訴人所有同段五九七地號、五九八地號土地，已蓋有門牌號碼西螺鎮○
          ○里○○路五六之十六號、五六之十五號房屋二棟，其北側鄰接系爭六０
          六號土地，其上房屋正面空地離系爭土地約五公尺，從上訴人所有五九七
          號土地至東側既成道路（寬度為三‧五公尺）約三十七公尺，此有雲林縣
          西螺鎮地政事務所現狀複丈結果圖說及本院、原審之勘驗筆錄所附略圖附
          卷可稽，並為兩造所不爭。而原審法院已判准上訴人就附圖甲案系爭六０
          六地號上Ｂ部分及系爭六０六之一地號上Ｄ部分土地，其寬度均為三公尺
          ，有袋地通行權，亦因被上訴人未提上訴已告確定，本院參酌上開現狀及
          使用情形，認為寬度三公尺之通行地與寬度三‧五之既成道路，已有「適
          宜之聯絡」。上訴人主張應拓寬為六公尺，請求就系爭六０六地號上Ｂ部
          分及六０六之一地號上Ｆ之一部分，亦有通行權，揆之上揭法條所規定之
          「有通行權人，應於通行必要之範圍內，擇其周圍地損害最少之處所及方
          法為之」，其請求顯已逾越通行之必要範圍，亦非損害最少之處所及方法
          ，無法准許。
        2.上訴人雖主張建築物總樓地板面積合計在一、０００平方公尺以上者，通
          路寬度為六公尺且系爭房屋於建築時，建築師即已將系爭土地規劃為如附
          圖乙案所示Ｇ部分之六公尺寬道路以及消防車等大車輛無法通過二‧五公
          尺寬之道路云云，惟查系爭房屋二棟其總面積只有三九三‧九八平方公尺
          ，加上門牌號碼五六之十四號房屋之面積一八一‧一七平方公尺，則為五
          七五‧一五平方公尺（見原審卷第一七一頁至一七四頁），均在一、００
          ０平方公尺以下，且建築師規劃當時，係包括北側對面另外三棟房屋在內
          ，但該三棟房屋，根本未蓋，亦有上開勘驗筆錄及其附圖與上訴人所提出
          之建築設計圖在卷可按，至於消防車等能否通過，尤與本件上揭袋地通行
          權之構成要件無關。是其主張，均顯無可採。
   （二）、系爭六０六地號上Ｃ部分及六０六之一地號上Ｆ部分：
        1.上訴人所有座落同段五九九、六００、六０一、六０二、六０三、六０四
          地號六筆土地，已蓋有樓房住宅六棟，門牌號碼分別為福田里社口路五六
          之九、之十、之十一、之十二、之十三、之十四號，其東側鄰接系爭六０
          六地號上Ｃ部分及六０六之一地號上Ｆ部分土地以及於本件訴訟係屬中，
          向原被上訴人李彩銀（以撤回此部分之上訴）所購買之同段六０五地號、
          六０五之一地號土地，經過這些土地可以通行上開既成道路，且其上六棟
          房屋正面均有空地，離系爭土地及其所有之六０五、六０五之一土地均為
          六公尺，此亦有上開雲林縣西螺鎮地政事務所現狀複丈結果圖說及本院、
          原審之勘驗筆錄所附略圖附卷可稽，並為兩造所不爭。
        2.本件系爭六０六地號上Ｃ部分及六０六之一地號上Ｆ部分之土地係在上訴
          人所有六０四地號土地之東側，其寬度約六０四地號土地寬度之五分之四
          （見上開現狀複丈結果圖說），而如上所述，五九九地號乃至六０四地號
          等六筆土地上，六棟房屋正面均留有寬度六公尺之空地，則六０四地號土
          地，已經可以通過上訴人自己所有之五九九乃至六０三地號以及六０五、
          六０五之一地號土地，通行至上開既成道路，亦即其與既成道路已有適宜
          之聯絡，可以為通常之使用，是上訴人就此部分系爭土地主張袋地通行權
          ，亦無理由。
四、綜上所述，上訴人就其所有五九七、五九八、六０四地號土地，主張對上開系爭
    土地有袋地通行權並請求拆除地上物，依法無據，原判決駁回上訴人此部分之訴
    ，理由雖有不同，但結果並無二致，仍應予維持，上訴意旨求為廢棄改判，為無
    理由，應予駁回。
五、兩造其餘攻擊防禦方法及其證據資料，與本件為判決之基礎，已不生影響，毋庸
    贅論，並此敘明。
六、據上論結，本件上訴為無理由，依民事訴訟法第四百四十九條第二項、第七十八
    條判決如主文。
中      華      民      國    八十九    年      十二    月    三十      日
                                    臺灣高等法院臺南分院民事第三庭
~B1審判長法官  林    輝    雄
~B2      法官  高    明    發
~B3      法官  莊    俊    華
右為正本係照原本作成。
不得上訴。
中      華      民      國      九十    年      一      月      九      日
~B法院書記官  蕭    奎    璋


司法院資訊處製作；財團法人民間司法改革基金會備份。
